---
title: 'Avond Sessie 02: Data preparatie'
author: "Longhow Lam"
subtitle: Inleiding R
output:
  pdf_document:
    toc: yes
    toc_depth: '2'
  html_notebook:
    number_sections: yes
    theme: sandstone
    toc: yes
    toc_depth: 2
    toc_float: yes
  prettydoc::html_pretty:
    highlight: github
    number_sections: yes
    theme: cayman
    toc: yes
    toc_depth: 2
---

---

<br>


# The tidyverse

---


Het `tidyverse` package is een verzameling R packages met 'dezelfde' gedachtegoed om data te bewerken / manipuleren. Installeer tidyverse en attach de library zodat je in 1 keer een aantal libraries laadt:

* dplyr
* tibble
* ggplot2
* purr
* forcats
* readr
* readxl
* stringr
* tidyr

```{r, eval=FALSE, include=FALSE}
library(tidyverse)
library(lubridate)
library(anytime)
```


# De dplyr library

---

Dit package / library is ontzettend handig om data te bewerken in R. De syntax is elegant en dplyr code kan je in sommige gevallen ook gebruiken voor data die niet in R zit. Bijvoorbeeld, data in Spark kan je met dplyr code bewerken. Er zijn veel 'sleutel' woorden, maar de belangrijkste zijn `select`,  `filter`, `mutate`, `arrange`, `summarize`, `slice` en `rename`. 

Het mooie is dat deze sleutel woorden ook achter elkaar gebruikt kunnen worden met de `%>%` chain operator. We gebruiken als voorbeeld data uit de datasets library. `mtcars` is een klein data set met wat auto gegevens en `iris` is de bekende data set met drie soorten bloemen.


## kolommen selecteren met select

```{r, eval=FALSE}
## enkele kolommen selecteren
my.cars = select(mtcars, hp, mpg, drat)

## via de chain operator, dit is niet alleen handig maar zo kan je verschillende operaties achter elkaar plakken.
my.cars = mtcars %>% 
  select(
    hp, 
    mpg,
    drat
  )

## meerdere kolommen selecteren
test1 = iris %>% 
  select(
    starts_with("Petal")
  )

## bepaalde kolommen selecteren
test2 = mtcars %>% 
  select(
    contains("pg"),
    starts_with("c")
  )

my.cars = mtcars %>% .[2:6]
```

## kolom maken of wijzigen met mutate

We zagen al dat je kolommen in een data frame kon maken of wijzigen met `$` 

```{r, eval=FALSE}
my.cars$kolom2  = rnorm(32)
my.cars$kolom3  = my.cars$kolom2 + 9
```

Maar met `mutate` kan je dit veel eleganter doen

```{r, eval=FALSE}
mycars = mtcars %>%
  select(
    disp, 
    mpg 
  ) %>%
  mutate(
    displ_l = disp / 61.0237,
    tmp = mpg *1000
  )
```

Je kan nieuwe kolommen maken die afhankelijk zijn van kolommen die je net in mutate maakt

```{r, eval=FALSE}
mycars = mtcars %>%
  mutate(
    displ_l = disp / 61.0237,
    tmp = mpg *1000,
    tmp2 = tmp + 1
  )
```

Je kan ook zelf gemaakte functies gebruiken. 

```{r, eval=FALSE}
normalize <- function(x){
    return((x- mean(x))/(max(x)-min(x)))
}

mycars = mtcars %>%
  mutate(
    cyln = normalize(cyl)
  )
```

Twee functies die ontzettend handig kunnen zijn: `mutate_at` en `mutate_if`

```{r, eval=FALSE}
ABT = data.frame(
  matrix(round(100*runif(100)), ncol=10)
)

## maak eerst een kolom die de som is van de de 10 kolommen
ABT = ABT %>% mutate(sum = rowSums(.[1:10]))

## verander alleen kolom 4 t/m 8, ze worden door sum gedeeld
ABT2 = ABT %>% 
  mutate_at(
    4:8, funs(. / sum)
  )

## deel alleen door de sum als de kolom som groter is dan 500
LARGE = function(x) {sum(x) > 500}
ABT3 = ABT %>% 
  mutate_if(
    LARGE, funs(. / sum)
  )

ABT
ABT2
ABT3
```



## distinct rows

Soms wil je data ontdubbelen, dit kan je in R doen met de functie `distinct`

```{r, eval=FALSE}
distinct( select(mtcars, carb, gear))

distinct(select(mtcars, 10,11))

### pipe / chain operatie
myset = mtcars %>% 
  select(10,11) %>%
  distinct
```


## data sets filteren

Met `filter` en `slice` kan je rijen uit een data frame halen. 

```{r, eval=FALSE, include=FALSE}
filter(
  mtcars, 
  cyl == 8 & gear > 3
)

## meerdere filter expressie bekenen EN

filter(
  mtcars, 
  cyl == 8,
  gear > 3
)

## als je of wilt moet je | gebruiken

filter(
  mtcars, 
  cyl == 8 | gear > 3
)
```

Met `slice` kan je op basis van row numbers data selecteren. Als voorbeeld, de eerste 8 records, of record 8 tot en met de laatste record.

```{r, eval=FALSE}
slice(mtcars, 1:8)
slice(mtcars, 8:n())
```


## data sets aggregeren

Aggregeren met de functie `group_by` en `summarise` deze gaan vaak hand in hand samen.

```{r, eval=FALSE}
## apart aanroep van group_by en summarise... zo kan je zien wat group_by oplevert
by_cyl = group_by(mtcars, cyl) 
class(by_cyl)

summarise(by_cyl, Naampje1 = mean(disp), Naampje2 = mean(hp))


## maar vaak doe je de twee in 1 run samen
out = mtcars %>%
  group_by(
    cyl
  ) %>% 
  summarise(
    mdisp = mean(disp),
    mhp = mean(hp)
  )


out = filter(
  mtcars, mpg > 11
  ) %>%
  group_by(
    cyl, 
    carb
  ) %>% 
  summarise(
    N = n(), 
    MeanDisp = mean(disp),
    SD_HP = sd(hp)
  )
```



## joins

Met dplyr kun je makkelijk tabellen joinen. Er zijn verschillende joins die ondersteunt worden. We geven hier een aantal voorbeelden.


```{r, eval=FALSE}
### maak twee data frames aan
df1 = data.frame(
  col1 = c(1,2,3,4,5), tt = rnorm(5)
)

df2 = data.frame(
  col1 = c(3,4,5,6,7), xx = rnorm(5), zz = runif(5)
)

## selecteer rijen die zowel in df1 en df2 zitten 
df3 = inner_join(
  df1, 
  df2,
  by = c("col1" = "col1")
)

## alle rijen die in df1 zitten, geen match levert NA op
df4 = left_join(
  df1,
  df2,
  by = c("col1" = "col1")
)

## alle rijen die in df2 zitten
df5 = df1 %>% right_join(
  df2,
  by = c("col1" = "col1")
)

## alleen de rijen van df1 die niet in df 2 zitten
df6 = df1 %>% anti_join(
  df2,
  by = c("col1" = "col1")
)

## alle rijen van df1 en df2
full_join(df1, df2, by = c("col1" = "col1"))
```


<br>

## data frames stapelen of plakken

Soms wil je twee tabellen op elkaar stappelen tot een nieuwe tabel, dat kan je doen met `bind_rows`. Als je twee tabellen naast elkaar wilt zetten tot een nieuwe tabel, gebruik dan `bind_rows`.

```{r, eval=FALSE}
## bind_rows
A = data.frame(x=1:5, y = rnorm(5))
B = data.frame(x=11:15, y = rnorm(5))
C = bind_rows(A,B)

## kolommen die niet in een van de data frames zitten worden aangevuld
E = data.frame(x=21:25, y = rnorm(5), z = rnorm(5))

bind_rows(A,E)
```

```{r, eval=FALSE}
A = data.frame(x=1:5, y = rnorm(5))
B = data.frame(q=11:15, q = rnorm(5))
bind_cols(A,B)

## als een van de data frames meer rijen heeft, dan wordt er NIET aangevuld
A = data.frame(x=1:5, y = rnorm(5))
B = data.frame(q=11:17, q = rnorm(7))
bind_cols(A,B)
```

<br>

# tidy data en wide data

---

Tidy data is wanneer data in de volgende vorm zit:

* Elke variabele is in een kolom.
* Elke observatie is een rij.
* Elke waarde is een cel.

Stel we hebben de volgende data set

```{r, eval=FALSE}
library(tidyr)
stocks <- data.frame(
  time = as.Date('2009-01-01') + 0:9,
  X = rnorm(10, 0, 1),
  Y = rnorm(10, 0, 2),
  Z = rnorm(10, 0, 4)
)
stocks
```

Soms is het handig om data waarden in 1 kolom te hebben en een aparte variabele die de variabele weergeeft

```{r, eval=FALSE}
stocksm <- stocks %>% gather(stock, price, -time)
stocksm
```

en spread is het omgekeerde proces

```{r, eval=FALSE}
stock2 = stocksm %>% spread(stock, price)
stock2
 
## als er niet even veel observaties zijn?

test = data.frame(
  T = c(1,2,3,1,2), 
  V = c("A","A","A","B","B"),
  price = c(4,5,6,7,8)
)

test2 = test %>% spread(V,price)
test2
```

Een handige functie in tidyr is `separate`, dit kan je gebruiken om een kolom uit elkaar te trekken. Standaard worden niet alpha numerieke tekens als separator gebruikt.

```{r, eval=FALSE}
df = tibble(x = c("A.B", "C.P", "P.Q"))
df %>% separate(x, c("Kol1", "Kol2"))

## Er kunnen tw weinig of teveel kolommen zijn.
df = tibble(x = c("A.B", "C.P", "P.Q", "pp", "P.2.4"))
df %>% separate(x, c("Kol1", "Kol2"))


df = tibble(x = c("A.B", "C.P", "P.Q", "pp", "P.2.4"))
df %>% separate(x, c("Kol1", "Kol2", "Kol3"))
```

<br>


# Character data bewerken met stringr

---

Character data in R kan je bewerken/manipuleren met het `stringr` package. Voordat we daar verder op in gaan is het handig om te weten wat reguliere expressies zijn.

## Reguliere expressies

Dit is een soort 'mini' taaltje om character patronen te specificeren om er vervolgens bijvoorbeeld op te zoeken. Eerst wat dummy character data.

```{r, eval=FALSE}
test = c("Mijn nummer is 06-12345678", "dit is .. een 1628EP postcode test", "foutje?:  0234XD", "dit is er nog een 1628 EP", "en nog een foute 126EP", "nog een 1234    XX", "1234eZ en nog 4567PK", "12345 Aabcde", "&yfy.")
test
```

Een paar voorbeelden van reguliere expressies.

```{r, eval=FALSE}
library(stringr)

## een digit, en precies 1 digit
patroon = "\\d"
str_extract(test, patroon)

## 1 of meerdere digits
patroon = "\\d+"
str_extract(test, patroon)

## precies twee letters
patroon ="[[:alpha:]]{2}"
str_extract(test, patroon)

## Een postcode
patroon = "\\d{4}\\s?[[:alpha:]]{2}"
str_extract(test, patroon)

## Maar een postcode begint niet met een 0
patroon = "[1-9]\\d{3}\\s?[[:alpha:]]{2}"
str_extract(test, patroon)

## special punctuation characters !"#$%&’()*+,-./:;<=>?@[]^_`{|}~
patroon = "[[:punct:]]"
str_extract(test, patroon)
```

Sommige mensen zijn de wildcard notatie gewend om te zoeken in strings, deze wildcard notatie kan je vertalen naar reguliere expressies met `glob2rx`. Een paar voorbeelden zullen hieronder geven. 

```{r, eval=FALSE}
patroon = glob2rx("*23*")
str_extract(test, patroon)
```

Voor een cheatsheet over reguliere expressies zie [regex cheatsheet](https://www.rstudio.com/wp-content/uploads/2016/09/RegExCheatsheet.pdf)

## functies uit het package stringr

In het package stringr zijn diverse functies om met characters te werken, een aantal zullen we laten zien

```{r, eval=FALSE}
testset = titanic::titanic_train %>% select(Name)
## maak extra kolom aan in titanic die namen zoekt
testset = testset %>%
  mutate(
    naamlengte = str_length(Name),
    Ownes = str_detect(Name, 'Owen'),
    Plek = str_locate(testset$Name, "Mr") %>% .[,1],
    Name2 = str_replace(Name, "Mr", "")
  )

str_locate(testset$Name, "Mr")
```

<br>

# forcats

---

In R kun je factor variabelen bewerken met functies uit het `forcats` package. We geven een aantal voorbeelden op random gegenereerde data

```{r, eval=FALSE}
library(forcats)

x = rnorm(1000)
y = sample(LETTERS[1:10], replace = TRUE, size = 1000, prob = (1:10)^2)

test = tibble(gewicht = x, type = y)
table(test$type)
```

Samenvoegen van levels: Op aantallen (Weinig voorkomende levels) of handmatig

```{r, eval=FALSE}
test = test %>% 
  mutate(
    z = fct_lump(type, n=5)
  )

table(test$z)

test = test %>% 
  mutate(
    z2 = fct_other(type, keep = c("C","B")),
    z3 = fct_other(type, drop = c("A","B"))
  )

table(test$z2)
table(test$z3)
```

Hernoemen van factor levels

```{r, eval=FALSE}
test = test %>% 
  mutate(
    z2 = fct_recode(
      type,
      ZZ = "A",
      ZZ = "B",
      YY = "C", 
      YY = "D"
    ),
    z3 = fct_collapse(
      type,
      missing = c("B", "C"),
      other = "D",
      rep = c("E", "F"),
      ind = c("G","H"),
      dem = c("I","J")
    )
  )
table(test$z2)
table(test$z3)
```

Herordenen van factor levels, factor levels kunnen een order bevatten, deze kan je maken of veranderen, kan soms nodig zijn bij plotten.

```{r, eval=FALSE}
test = test %>% 
  mutate(
    type2 = fct_reorder(type, gewicht, mean)
  )

table(test$type)
table(test$z2)

levels(test$type)
levels(test$z2)

### we komen uitvoerig terug op plots in de volgende sessie
## hier een voorbeeld van het verschil in plaatjes

library(ggplot2)

test2 = test %>% group_by(type) %>% summarise( gewicht = mean(gewicht))
ggplot(test2, aes(x=type)) + geom_bar(aes(weight=gewicht))

test2 = test %>% group_by(type2) %>% summarise( gewicht = mean(gewicht))
ggplot(test2, aes(x=type2)) + geom_bar(aes(weight=gewicht))

```

<br>


# Dates and times in R

---

Voor datums (en tijden) in R zijn de packages `anytime` en `lubridate` heel handig. Laten we er van uitgaan dat we characters hebben met datums en daar mee willen rekenen. Dan kunnen we de functie `anydate` uit het anytime package gebruiken of een van de `ymd` functies.

```{r, eval=FALSE}
library(lubridate)
library(anytime)

y = c("1973-09-12", "1980-05-23", "1981-12-09")

testdata = tibble(DoB = y)

testdata = testdata %>%
  mutate(
    GeboorteDatum = anydate(DoB),
    GeboorteDatum2 = ymd(DoB)
  )
```

De functie `anydate` parsed diverse character notatie naar een date kolom, de gaat meestal goed :-)

```{r, eval=FALSE}
y = c("1973/09/12", "05/23/1980", "23/05/1980","1981-12-09")

testdata = tibble(DoB = y)

testdata = testdata %>%
  mutate(
    GeboorteDatum = anydate(DoB)
  )
```

Nu we een datum echt als date column in een data frame of tibble hebben kunnen we er mee rekenen.

```{r, eval=FALSE}
testdata = testdata %>%
  mutate(
    leeftijd = today() - GeboorteDatum,
    leeftijd2 = as.numeric(today() - GeboorteDatum)/365,
    dag = wday(GeboorteDatum, label=TRUE)
  )
```

*UNIX time stamps*....  Wat zeg je?

Een Unix time stamps is het aantal seconden sinds 1-1-1970. Mocht je dit ooit tegen komen dan kan anytime er ook mee uit de voeten.

```{r, eval=FALSE}
tmp = read_csv("data/unixtimestamps.csv")
tmp$datum = anydate(tmp$timestamp)
tmp
```


Tijdstippen kunnen in R ook worden weergegven met times


```{r}
tmp = paste("2018-01-23", c("12:01:33", "12:01:38", "12:01:58"))
Waarde = c(2.4, 5.6, 7.8)

MeetData = tibble(tmp = tmp, Waarde= Waarde)

MeetData = MeetData %>% 
  mutate(
    Meettijdstip = ymd_hms(tmp)
  )

```


## durations en intervals

Als je in R twee datums/times van elkaar aftrekt krijg je in R een duration 

```{r}
MeetData = MeetData %>% 
  mutate(
    duur = ymd_hms("2018-02-01 00:00:00") - ymd_hms(tmp)
  )

```

Ja kan durations ook zelf maken en optellen bij een datum

```{r}
testduur = dweeks(3)
testduur = dweeks(3.1)
class(testduur)

MeetData = MeetData %>% 
  mutate(
   t2 = Meettijdstip + dyears(2),
   t3 = Meettijdstip + dseconds(1800),
   t4 = Meettijdstip + dweeks(3)
   
  )

```


In R heb je ook zogenaamde `interval` objecten, dit is de tijdsperiode tussen een start en eind datum. Hiermee kan je de leeftijd in jaren ook precies uitrekenen.

```{r}

y = c("1973-09-12", "1973-01-09")

testdata = tibble(DoB = y)

testdata = testdata %>%
  mutate(
    GeboorteDatum = anydate(DoB),
    interval1 = interval(GeboorteDatum, today()),
    interval2 = GeboorteDatum %--% today(),
    leeftijd = interval1 %/% years(1)
  )

testdata

# NB %/% is de integer division in R
13 / 6
13 %/% 6
```

